臺灣高等法院民事判決　九十一年度訴字第一九號
　　　原　　　告　丙○○
　　　被　　　告　乙○○
　　　　　　　　　甲○○
　　　複代理人　　陳欽熙
右當事人間因侵權行為損害賠償事件，經刑事庭裁定移送前來，本院判決如左︰
    主      文
被告應給付原告新臺幣陸萬元，並自民國九十年十一月二十三日起至清償日止按週年
利率百分之五計算之利息。
原告其餘之訴駁回。
訴訟費用由被告負擔百分之三，餘由原告負擔。
原告假執行之聲請駁回。
    事      實
甲、原告方面：
  一、聲明：
    (一)被告應連帶給付原告新臺幣（下同）二百二十五萬元，及自起訴狀繕本送達被
      告翌日即民國九十年十一月二十三日起至清償日止按週年利率百分之五計算之
      利息。
    (二)願供擔保請准宣告假執行。
    (三)訴訟費用由被告負擔。
  二、陳述：
    (一)鈞院九十年度上易字第三三八八號刑事判決雖未就被告涉及妨害原告自由部分
      論斷，惟原告於該判決確定前即提起本件刑事附帶民事訴訟，明確表示：「為
      就九十年度上易字第三三八八號恐嚇等案件，依法提起附帶民事訴訟，請求損
      害賠償事」，可見原告提起本件訴訟並無不合法之處。被告辯以：原告應先行
      繳納裁判費云云，顯不足採。
    (二)被告二人為萌安股份有限公司（下簡稱萌安公司）之員工，因投資萌安公司投
      資設立之美國費爾茲太太餅乾公司門市店遭受虧損，於八十九年一月十一日下
      午在萌安公司之處所臺北市○○路四○○號九樓之一召開股東會議討論，投資
      之員工多人到場要求原告退還未開店部分及尚未使用之權利金。談判過程中，
      適當日報紙報導臺北市長馬英九巡視淡水河，發現一具無名屍，被告乙○○對
      原告大聲唸報紙：「前幾天馬英九市長到淡水巡視，有看到一具無名浮屍，不
      知下一個是誰」等語；被告甲○○稱：「我就不相信找黑道來拿不到錢」云云
      ，使原告心生畏怖，致生危害於原告安全。被告所為恐嚇犯行，業經鈞院九十
      年度上易字第三三八八號刑事判決有罪確定；另被告脅迫原告簽發本票二十四
      紙後，將該二十四紙本票交予民間討債公司，藉由各種游走法律邊緣之手段，
      致原告精神、名譽、信用及工作遭受極大影響，爰依民法第一百九十五條第一
      項規定，請求被告連帶賠償一百二十萬元之精神慰撫金。
    (三)原告多年來擔任丙○○研究訓練機構之負責人，長期推廣、舉辦潛能開發訓練
      及講座，幫助他人邁向成功，不僅聲名遠播，且出版多本暢銷著作，為雜誌媒
      體多次報導，享有高知名度，可見原告於社會上享有相當身分地位，年收入百
      萬之列，原告請求一百二十萬之精神慰撫金，自為合理適當。
    (四)另原告於八十九年一月十四日原預訂在馬來西亞演講，因原告於同年月十一日
      下午至隔日凌晨四時遭被告限制自由無法離去，加上被告前揭恐嚇言語，生命
      、身體安危遭受巨大威脅，精神狀況處於極度不安狀況，致不敢依約前往馬來
      西亞演講，損失馬幣十五萬元（折合新臺幣一百零五萬元），有馬來西亞課程
      演講合約可稽，被告應連帶賠償原告此一百零五萬元之損害。
  三、證據：提出：
    (一)馬來西亞課程演講合約一件；
    (二)再生商業信用服務股份有限公司通知函一件；
    (三)孫森焱著「民法債編總論上冊」第二二○頁、王澤鑑著「侵權行為法第一冊」
      第一三四頁；
    (四)媒體雜誌報導、採訪原告之資料；
    (五)原告著作資料；
    (六)原告收入證明；
    (七)演講報明表一件等為證。
乙、被告方面：
  一、聲明：
    (一)原告之訴駁回。
    (二)若受不利判決，願供擔保請准宣告免為假執行。
    (三)訴訟費用由原告負擔。
  二、陳述：
    (一)原告主張之侵權事實與鈞院九十年度上易字第三三八八號刑事案件之犯罪事實
      不相干，故原告提起本件刑事附帶民事訴訟應先行繳納裁判費。
    (二)原告雖主張其受有一百零五萬元損害云云，並提出一份馬來西亞課程演講合約
      書為憑。惟該份合約書為影本，被告否認其為真正；縱認該份合約書真正，被
      告於八十九年一月十一日下午召開之投資人會議並無限制原告之行動自由，且
      原告提出之馬來西亞課程演講合約履約日期係八十九年一月十四日至同年月十
      六日，與前開投資人會議之召開無涉，是原告並未證明其受有損害，縱受有損
      害，亦與前開之投資人會議無關，故依最高法院四十八年台上字第四八一號判
      例意旨，原告之損害賠償請求權即難謂存在。
    (三)被告將原告開立之十八紙本票作價轉讓訴外人再生商業信用服務有限公司（下
      簡稱再生公司）係合法行為。訴外人再生公司受讓系爭十八紙本票後，自得本
      於持票人之法律地位向原告進行催收，原告藉口訴外人再生公司之催收行為造
      成伊人格權發生損害，請求被告連帶賠償，顯屬無稽。
    (四)被告乙○○乃光武工專五專部畢業，現任職富邦綜合證券股份有限公司營業部
　　　之營業員；另被告甲○○乃世界新聞專科學校三專部畢業，現任職保誠人壽保
　　　險股份有限公司之營業員。
  三、證據：提出：
    (一)被告乙○○畢業證書、名片各一份；
    (二)被告甲○○畢業證書、名片各一件等為證。
丙、本院依職權調閱臺灣臺北地方法院檢察署八十九年度偵字第三七五九號、九十年
    度請上字第六四六號、臺灣臺北地方法院八十九年度易字第一四六八號、本院九
    十年度上易字第三三八八號被告妨害自由等刑事案件卷宗（下簡稱被告刑案）。
    理      由
甲、程序方面
    被告指陳：原告於附帶民事訴訟起訴狀主張之侵權事實，與本院九十年度上易字
    第三三八八號刑事判決之事實不相干，原告不得以刑事附帶民事訴訟提起云云。
    惟查當事人不變更訴訟標的，於言詞辯論終結前得補充或更正事實或法律上之陳
    述，此觀民事訴訟法第二百五十六條甚明。就原告請求被告負賠償非財產上損害
    之事實部分，有所不明，本院於九十一年二月二十二日準備程序中請原告敘明，
    原告亦於同年三月八日準備程序中提出準備狀就上開不明之處予以敘明，本院爰
    就原告於言詞辯論終結前之所有主張進行審理判決，合先敘明。
乙、實體方面
  一、原告起訴主張：被告乙○○、甲○○均為萌安之員工，因投資萌安公司所投資
      設立之美國費爾茲太太餅乾公司門市店遭受虧損，於八十九年一月十一日下午
      在萌安公司臺北市○○路四○○號九樓之一辦公室召開股東會議討論，投資之
      員工多人到場要求伊退還未開店部分及部分未使用之權利金。談判過程中，適
      當日報紙報導臺北市長馬英九巡視淡水河，發現一具無名屍，被告乙○○即對
      伊大聲唸報紙：「前幾天馬英九市長到淡水巡視，有看到一具無名浮屍，不知
      下一個是誰」等語；被告甲○○則稱：「我就不相信找黑道來拿不到錢」云云
      ，使伊心生畏怖，致生危害於其安全。被告所為恐嚇犯行，業經本院九十年度
      上易字第三三八八號刑事判決有罪確定。另被告脅迫伊簽發如附表所示本票二
      十四紙後，將該二十四張本票交予民間討債公司，藉各種游走法律邊緣手段，
      致伊精神、名譽、信用及工作遭受極大影響。又伊於八十九年一月十四日預訂
      在馬來西亞演講，因伊於同年月十一日下午至隔日凌晨四時許遭被告之限制無
      法自由離去，加上被告前揭恐嚇言語，生命、身體安危遭受巨大之威脅，精神
      狀況處於極度不安狀況，致不敢依約前往馬來西亞演講，損失馬幣十五萬元，
      折合新臺幣一百零五萬元。爰依侵權行為及民法第一百九十五條第一項之規定
      ，請求被告連帶賠償精神慰撫金一百二十萬元及財產上損害一百零五萬元暨法
      定利息等情。
      被告則一致以；否認原告提出之馬來西亞課程演講合約書為真正，縱認該份合
      約書為真正，渠等於當日並未限制原告之行動，亦與當日投資會議無涉。另渠
      等將原告開立之本票轉讓與訴外人再生公司，再生公司自得本於持票人之地位
      向原告進行催收，係合法行為。原告請求渠等連帶賠償，為無理由等語，資為
      抗辯。
  二、經查原告係萌安公司之總裁（即登記之法定代理人溫慧萌之配偶），被告則均
      係萌安公司之員工，亦均於八十七年十一月間投資萌安公司投資設立之美國費
　　　爾茲太太餅乾公司之門市部，因短期投資嚴重虧損，被告及其餘投資人與原告
　　　相約於八十九年一月十一日下午在萌安公司位於臺北市○○路四○○號九樓之
　　　一之辦公室召開股東會討論。討論過程中，投資人要求原告退還未開店及尚未
　　　使用之權利金，因見原告不肯，適逢當日報紙報導臺北市長馬英九巡視淡水河
　　　發現一具無名屍之情，被告乙○○遂對原告大聲唸報紙：「前幾天馬英九市長
　　　到淡水巡視，有看到一具無名浮屍，不知下一個是誰」等語，以加害生命之事
　　　恐嚇原告；另被告甲○○則陳稱：「我就不相信找黑道來拿不到錢」云云，使
　　　原告心生畏懼等情，業據原告於刑案中指訴綦詳，被告乙○○面向原告大聲唸
　　　報紙之情，業經證人王天仁證述屬實（刑案第一審卷第一三五頁）；被告甲○
　　　○所為恐嚇言詞，亦據證人陳文祥、廖鶴翔證陳明確（刑案偵查卷第七十頁反
　　　面、七一、七二頁反面，第一審卷第一四０頁）。衡諸社會一般通念，被告乙
　　　○○所述：「有看到一具無名浮屍，不知下一個是誰」，指受話者可能係下一
　　　個會死之人，係以加害生命之事恐嚇原告；被告甲○○所述：「找黑道要債」
　　　，通常黑道份子以殺害生命或傷害身體之方式達到要債之目的，故此話語應認
　　　以加害生命、身體之事恐嚇原告，客觀上致生危害於原告之安全。且原告於同
　　　年月二十七日至臺北市警察局松山分局製作筆錄時亦陳稱心裡非常害怕（刑案
　　　偵查卷第十頁），足認原告因被告二人之上開恐嚇言詞致心生畏懼。且被告之
　　　上開恐嚇犯行，亦經本院刑事庭九十年度上易字第三三八八號刑事判決以：被
　　　告乙○○以加害生命之事恐嚇他人，致生危害於安全，處拘役貳拾日，如易科
　　　罰金以參佰元折算一日，緩刑二年；被告甲○○以加害生命、身體之事恐嚇他
　　　人，致生危害於安全，處拘役貳拾日，如易科罰金以參佰元折算一日，緩刑二
　　　年確定在案，亦有該刑事判決足供參照（本院卷第五至八頁）。故被告之故意
　　　恐嚇之行為與原告之意思自由遭受損害間有相當因果關係，核與侵權行為之要
　　　件相符，從而，原告主張被告應負侵權行為之損害賠償責任，為有理由。
  三、惟按各加害人無意思之連絡者，應各就所加損害為賠償，最高法院五年上字第
      一０一二號判例明揭此旨。查本件被告係分別向原告索討各自之投資款，並無
      證據證明被告二人有恐嚇意思之連絡，僅得認被告二人於同一地分別為各自之
      恐嚇犯行，是被告每人應各就所加於原告之損害負賠償責任。故原告訴請被告
      二人應負共同侵權行為之連帶損害賠償責任，尚非可採。
  四、茲就原告請求之各項損害，詳予審酌如下：
    (一)精神慰撫金一百二十萬元部分：
      １按不法侵害他人之身體、健康、名譽或自由者，被害人雖非財產上之損害，
        亦得請求賠償相當之金額，民法第一百九十五條第一項定有明文。查被告以
        上開言詞致原告心生畏懼，侵害原告之意思安全，故原告主張伊精神上受有
        損害，請求被告賠償精神慰撫金，洵屬正當。
      ２又查原告出生於五十六年十二月二十八日，大學肄業，為丙○○研究訓練機
        構負責人，前曾出版多本著作，有相當知名度，年收入在百萬之列，此有原
        告提出之報導採訪、八十八年度綜合所得稅結算申報書等多紙可參（本院卷
        第四六至六八頁）。再查本件被告乙○○六十一年十月二十五日生，光武工
        專五專部畢業，現為富都綜合證券股份有限公司營業部營業員，另被告甲○
        ○五十七年四月二十二日生，世界新聞專科學校三專部畢業，現為保誠人壽
        保險股份有限公司營業員，經濟均小康，此有被告提出之學歷及名片各一件
        （本院卷第三一至三三頁）及被告於警局之偵訊筆錄可參（偵卷第三、五頁
        ）。本院審酌兩造之上開身分、經濟資力，參以被告並非習用強暴恐嚇手段
        之黑道份子，此次僅因投資失利，心急欲索討未使用之權利金，一時失慮始
        為恐嚇犯行，危害情形尚非嚴重等一切情狀，因認被告應各賠償原告之精神
        慰撫金以三萬元（即共同賠償原告六萬元）為妥適。原告逾此範圍之請求，
        為無理由，不應准許。
    (二)財產上損害一百零五萬元部分：
      原告主張：伊於八十九年一月十一日至翌日凌晨四時許，無法自由離去會議現
      場，受被告之恐嚇言詞致生命、身體受巨大之威脅，精神處於不安狀況，致未
      依原訂計畫於八十九年一月十四日至十六日前往馬來西亞演講，損失一百零五
      萬元之情，固據提出馬來西亞課程演講合約、該次馬來西亞演講之訓練課程簡
      介廣告及報告表格各一紙為憑（本院附民卷第五頁、本院卷第六九、七十頁）
      ，業據被告予以爭執。查原告於八十九年一月十一日遭受被告之言詞恐嚇，意
      思自由雖有遭受侵害，惟依照一般常情，原告於國內遭受言詞恐嚇，更有前往
      國外避開被告較有安全感之舉，則原告謂其因被告之恐嚇致未赴馬國演講，與
      常理有違，此外原告就其因精神自由遭受損害與嗣後未於同年月十四日前往馬
      國演講之間有相當因果關係一節，並未舉證以明。從而，原告主張因被告之恐
      嚇犯行致伊受有財產上損害一百零五萬元云，殊難採信。
  五、至於原告主張：被告脅迫伊簽發本票，並將不法取得之本票交予民間討債公司
      即訴外人再生公司，造成伊精神、名譽、信用及工作上極大影響一節。然查因
      犯罪而受損害之人，於刑事訴訟程序固得附帶提起民事訴訟，對於被告請求回
      復其損害，但其請求回復之損害，以被訴「犯罪事實」所生之損害為限，否則
      縱令得依其他事由提起民事訴訟，亦不得於刑事訴訟程序附帶為此請求，最高
      法院六十年台上字第六三三號判例足供參照。查本件被告被訴之「犯罪事實」
      僅係：各以加害生命、身體之事恐嚇原告，使原告心生畏懼，致生危害於安全
      。至於原告經過雙方協議後簽發本票，且當日會議場所內尚有多名職員陪同原
      告，原告仍可自由進出公司，故原告應無受脅迫而簽下鉅額本票之理，亦據本
      院九十年度上易字第三三八八號刑事判決理由載述綦詳（本院卷第七頁反面）
      ，是原告主張：被告脅迫伊簽發本票，造成伊精神、名譽、信用之損害云云，
      並非被告被訴犯罪事實之損害，則依前開說明，原告自不得依附帶民事訴訟程
      序為本件損害賠償之請求，本院尚不得加以審酌，併此敘明。
  六、綜上所述，原告基於侵權行為之規定，請求被告共計賠償六萬元及自本件起訴
      狀繕本送達翌日即九十年十一月二十三日起算之法定遲延利息範圍內，為有理
      由，應予准許；逾此部分所為之請求，為無理由，應予駁回。又原告及被告雖
      陳明願供擔保，聲請宣告假執行及免為假執行，惟就原告勝訴部分，因訴訟標
      的價額未逾一百五十萬元，不得上訴第三審而確定，故本院就此部分並無宣告
      准、免假執行之必要，爰將原告假執行之聲請併予駁回。
丙、據上論結：本件原告之訴為一部有理由，一部無理由，依民事訴訟法第七十九條
    但書、第八十五條第一項前段，判決如主文。
中　　　華　　　民　　　國　　九十一　　年　　　四　　　月　　  十  　　日
                                    民事第四庭
　　　　　　　　　　　　　　　　　　　　審判長法　官　李　瓊　蔭
　　　　　　　　　　　　　　　　　　　　　　　法　官　楊　豐　卿
　　　　　　　　　　　　　　　　　　　　　　　法　官　林　金　吾
右正本係照原本作成。
原告如不服本判決，應於收受送達後二十日內向本院提出上訴書狀，其未表明上訴理
由者，應於提出上訴後二十日內向本院補提理由書狀（均須按他造當事人之人數附繕
本）上訴時應提出委任律師或具有律師資格之人之委任狀；委任有律師資格者，另應
附具律師及格證書及釋明委任人與受任人有民事訴訟法第四百六十六條之一第一項但
書或第二項（詳附註）所定關係之釋明文書影本。
中　　　華　　　民　　　國　　九十一　　年　　　四　　　月　　  十  　　日
　　　　　　　　　　　　　　　　　　　        書記官　張　淑　芳
附註：
民事訴訟法第四百六十六條之一（第一項、第二項）：
對於第二審判決上訴，上訴人應委任律師為訴訟代理人。但上訴人或其法定代理人具
有律師資格者，不在此限。
上訴人之配偶、三親等內之血親、二親等內之姻親，或上訴人為法人、中央或地方機
關時，其所屬專任人員具有律師資格並經法院認為適當者，亦得為第三審訴訟代理人
。
